臺灣臺北地方法院民事判決
110年度小上字第145號
上  訴  人  石瑞彬  
            石淑美  
            石美鳳  
            石美雪  
視同上訴人  石美玲  
            賴綉鈺  
            石宜莛  
            石國良  
被  上訴人  玉山商業銀行股份有限公司


法定代理人  黃男州  
上列當事人間請求給付簽帳卡消費款事件，上訴人對於民國110
年9 月16日本院臺北簡易庭110 年度北小字第2338號第一審民事
小額判決提起上訴，本院合議庭判決如下：
    主  文
上訴駁回。
第二審訴訟費用新臺幣壹仟伍佰元由上訴人連帶負擔。
    理  由
一、首按訴訟標的對於數人必須合一確定者，共同訴訟人中一人
    之行為有利益於共同訴訟人者，其效力及於全體；不利益者
    ，對於全體不生效力，此觀民事訴訟法第56條第1 項第1 款
    自明。查本件被上訴人係對上訴人及視同上訴人（下合稱本
    件上訴人）請求在訴外人即被繼承人石田中之遺產範圍內連
    帶給付原告新臺幣（下同）8 萬6,442 元，及其中3 萬8,47
    5 元自民國110 年3 月21日起至清償日止，按年息5%計算之
    利息，實係基於本件上訴人就被繼承人石田中之繼承關係與
    連帶債務為請求，又該繼承債務依現有卷證資料既未經本件
    上訴人為遺產分割，對其等即屬公同共有，該訴訟標的法律
    關係對上訴人必須合一確定，提起上訴係有利益於其他共同
    訴訟人之行為，此等法律關係就上訴人與視同上訴人間，在
    實體法上有合一確定之必要，自屬固有必要共同訴訟，而應
    一同起訴、被訴，復因上訴形式上乃有利於共同訴訟人，依
    前開規定，效力自及於全體無訛，是本件固僅有上訴人提起
    上訴，效力仍及於視同上訴人，合先敘明。
二、另對於小額程序第一審裁判之上訴，非以其違背法令為理由
    ，不得為之，且上訴狀內應記載上訴理由，表明原判決所違
    背之法令及其具體內容，以及依訴訟資料可認為原判決有違
    背法令之具體事實，同觀民事訴訟法第436 條之24第2 項、
    第436 條之25亦悉。所謂判決違背法令，係指判決不適用法
    規或適用不當，於小額事件之上訴程序準用之，民事訴訟法
    第468 條、第436 條之32第2 項復有明文。再以判決不適用
    法規或適用不當為上訴理由時，其上訴狀或理由書應有具體
    之指摘，並揭示該法規之條項或內容，若係成文法以外之法
    則，應揭示該法則之旨趣，倘為司法院解釋或最高法院之判
    例，則應揭示該判解之字號或內容，如依民事訴訟法第469
    條所列第1 款至第5 款理由提起上訴時，其上訴狀或理由書
    並應揭示合於該條款之事實。另小額訴訟程序之第二審判決
    ，依上訴意旨足認上訴為無理由者，得不經言詞辯論為之，
    復窺民事訴訟法第436 條之29第2 款同明。
三、本件上訴意旨略以：
　㈠上訴人否認石田中曾使用於91年3 月12日向被上訴人申請之
    信用卡（卡號：0000000000000000，下稱系爭信用卡）消費
    而達3 萬8,475 元本金與4 萬7,967 元共計8 萬6,442 元未
    為清償，於原審審理中即要求被上訴人提出各次刷卡簽帳單
    供核對是否為石田中所簽名使用，詎於被上訴人表示已逾5
    年保存期間而無從調得簽帳單後，原審竟謂該等消費明細對
    帳單所載消費情形並無明顯異常之處、石田中於各期消費後
    猶長期正常繳交消費款及循環信用利息為由，判決本件上訴
    人敗訴，而非以被上訴人未提出乃石田中消費之證據判決伊
    敗訴。信用卡申請書與刷卡簽帳單尚屬有間，依經驗法則就
    百貨公司與銀樓之多次消費也難認屬石田中消費，至長期繳
    納之消費款應非指本件爭執之消費簽帳單，否則被上訴人豈
    會提起本件訴訟，則被上訴人於十餘年間均未請求而未保存
    簽帳單，應自負責任，本應將舉證責任之不利益歸於伊，原
    審判決顯違民事訴訟法第277 條舉證責任分配原則，以及民
    事訴訟法第222 條第1 項、第3 項經驗法則與論理法則之適
    用。
　㈡況被上訴人於110 年5 月12日方提起本件訴訟，則於95年5
    月12日前之欠款顯已逾15年，消滅時效應已完成而得為時效
    抗辯拒絕給付等語。並聲明：⒈原判決廢棄；⒉被上訴人在
    第一審之訴駁回。
四、被上訴人則以：伊於原審已提出歷年帳單、信用卡約定條款
    、石田中信用卡消費明細對帳單供本件上訴人核對帳款，且
    依系爭信用卡約定條款第13條約定，在被上訴人每月均按時
    寄送帳單石田中所留信用卡申請書地址，石田中從未就對張
    但內容表示疑慮，每月均有正常繳款紀錄，顯見實為石田中
    之消費無誤。再依最高法院101 年度台上字第1307號判決「
    債務人一部清償、緩期清償或支付利息等均得視為對於全部
    債務之承認」之旨趣，石田中既自93年9 月6 日起至102 年
    8 月7 日止每月均繳納部分款項而有一部清償之事實，堪信
    係對於全部債務之承認而生中斷時效之效力，被上訴人對本
    件上訴人請求權之消滅時效應自102 年9 月方為起算，則伊
    於110 年5 月12日提起本件訴訟之際，15年消滅時效尚未完
    成，故上訴人提起本件上訴為無理由等語，資為抗辯。並聲
    明：上訴駁回。
五、查上訴人對於原審判決提起上訴，形式上已在民事上訴狀中
    具體指摘原審判決違反民事訴訟法第277 條舉證責任原則、
    第222 條第1 項與第3 項論理法則與經驗法則適用之具體內
    容及具體事實，堪認符合首開民事訴訟法第436 條之24第2
    項之要件，是其等提起本件上訴程序上固屬合法，惟其等提
    起本件上訴，實體上仍應認為無理由，茲析述如下：
　㈠按當事人主張有利於己之事實者，就其事實有舉證之責任。
    但法律別有規定，或依其情形顯失公平者，不在此限，民事
    訴訟法第277 條定有明文。依前述規定，原告就其主張之利
    己事實，固須證明至使法院就其存在達到確信之程度，始可
    謂已盡舉證之責。惟其倘能證明在經驗法則或論理法則上，
    足以推認該待證事實存在之間接事實，即無不可，非以直接
    證明或直接證據為必要（最高法院107 年度台上字第4 號、
    106 年度台上字第2334號判決要旨參照）。又法院為判決時
    ，應斟酌全辯論意旨及調查證據之結果，依自由心證判斷事
    實之真偽；法院依自由心證判斷事實之真偽，不得違背論理
    及經驗法則，民事訴訟法第222 條第1 項、第3 項定有明文
    。所謂論理法則，係指依立法意旨或法規之社會機能就法律
    事實所為價值判斷之法則而言；所謂經驗法則，係指由社會
    生活累積的經驗歸納所得之法則而言，凡日常生活所得之通
    常經驗及基於專門知識所得之特別經驗均屬之（最高法院91
    年度台上字第741 號判決要旨參照）。另取捨證據、認定事
    實屬於事實審法院之職權，若其取捨、認定並不違背法令、
    經驗法則、論理法則或證據法則，即不許任意指摘其採證、
    認定不當，以為上訴理由（最高法院109 年度台上字第2811
    號、110 年度台上字第2239號判決要旨參照）。
　㈡經查：
　⒈上訴人雖主張原審判決違背舉證責任分配原則、經驗法則與
    論理法則云云，然參原審以被上訴人已提出信用卡申請書、
    信用卡約定條款、92年10月至99年2 月各月信用卡消費明細
    對帳單及應收帳務明細表、繼承系統表、戶籍謄本等證據資
    料，輔以上訴人並未爭執前開信用卡申請書之真正，以及相
    關消費習慣、長期正常繳交消費款及循環信用利息等事實，
    認上述本金3 萬8,475 元本金確為石田中刷卡而積欠被上訴
    人之卡債，並因上訴人石美玲向法院陳報石田中遺產清冊後
    ，依民法第1156條第1 項、第1157條、第1162條僅得就賸餘
    遺產行使其權利之規定，判決被上訴人祇得就石田中賸餘遺
    產範圍內請求等情，核屬原審取捨證據及認定事實之職權行
    使，難認有任何違背法令之情事可言。
　⒉上訴人雖以前詞指摘，惟參前開信用卡申請書填載之資料（
    見原審卷第11頁），不僅填載上訴人賴綉鈺與石宜莛之原名
    、上訴人石瑞彬之戶籍址，帳單亦要求直接寄送至現居地址
    且與視同上訴人石國良戶籍址相當，而無任何迴避寄送至毫
    無關聯之他址甚或改以電子帳單寄送之情（見原審卷第27頁
    、第31頁至第35頁），並有被上訴人提供之92年10月至99年
    2 月各月信用卡消費明細對帳單上所列帳單寄送地址在卷可
    參（見原審卷第117 頁至第194 頁）。復觀上揭信用卡消費
    明細對帳單，並無特殊、鉅額之頻繁消費，消費商家與地點
    也與石田中斯時生活範圍相近，信用卡申請書更為「玉山銀
    行中友百貨聯名卡專用申請書」，且自92年10月起之每期繳
    款金額幾為最低應繳金額，待103 年2 月25日始遭被上訴人
    轉列呆帳（見原審卷第115 頁、第13頁），核與上訴人於原
    審以110 年8 月3 日民事答辯暨聲請調查證據狀所稱：「石
    田中自102 年7 月27日起因病在中國醫藥大學附設醫院住院
    ，至同年8 月21日死亡」等語暨所提死亡證明書等件（見原
    審卷第105 頁至第107 頁），互核時點大致相符，蓋衡諸常
    情，多係已數月未曾繳納最低應繳金額且置若罔聞者，方因
    帳務製作之便而由金融機關改列呆帳甚明。
　⒊基上，揆諸前開規定及要旨，自上開證據資料綜合以觀，雖
    被上訴人無法提出「簽帳單」作為該等消費確為石田中所為
    之直接證明，但自上述間接證據顯現之間接事實互為勾稽，
    堪信系爭信用卡乃石田中使用，並為該等消費且長期正常繳
    納最低應繳金額，再因過世後未再清償任何款項，陸續產生
    該等利息無誤。況金融機關因作業需求，待10餘年過後始提
    出訴訟甚或支付命令、本票裁定，藉此中斷時效者所在多有
    ，上訴人於原審中既未提出其餘直接或間接證據作為於石田
    中持有系爭信用卡之際仍有遭他人盜刷之可能性已推翻本院
    業已確信之心證，尚難採信，要無違反經驗或論理法則之理
    ，其等主張自不足採。
　㈢另當事人於第二審程序不得提出新攻擊或防禦方法，民事訴
    訟法第436 條之28定有明文，此立法目的即在貫徹小額訴訟
    程序之簡速性，達成迅速而經濟之裁判，避免當事人於上訴
    審提出新事實及證據延滯訴訟至明。上訴人上訴後表示消滅
    時效業已完成而欲為時效抗辯云云，此乃其等於原審言詞辯
    論終結前未提出之新攻擊防禦方法，其等復未敘明原審有何
    違背法令致其未能於原審提出該等新攻擊防禦方法，依前開
    規定，自非屬本院得審酌之範圍，況參最高法院110 年度台
    上字第1358號、109 年度台上字第1823號「民法第129 條第
    1 項第2 款所謂之時效中斷事由之承認，乃債務人向請求權
    人表示認識其請求權存在之觀念通知，僅因債務人之一方行
    為而成立，無須得他方之同意。至於承認之方式法無明文，
    其以書面或言詞，以明示或默示，均無不可。故如債務人之
    一部清償、緩期清償或支付利息等，均可視為對於全部債務
    之承認」之判決旨趣，單就原審提出之信用卡消費明細對帳
    表以觀（見原審卷第194 頁），石田中既於99年4 月6 日尚
    為最低應繳金額2,811 元之繳納，即屬默示承認之意，則自
    該時起算至110 年4 月26日本件訴訟繫屬至本院之日止仍未
    逾15年（見原審卷第9 頁），同無消滅時效完成而得為時效
    抗辯之情形，是上訴人此部分主張亦乏其據，末予指明。
六、綜上所述，本件原審判決難認有何上訴人所指違背法令之情
    事，上訴人提起上訴，求為廢棄改判，為無理由，爰依民事
    訴訟法第436 條之29第2 款規定，不經言詞辯論，逕以判決
    駁回之。
七、依民事訴訟法第436 條之32第1 項準用同法第436 條之19規
    定，小額訴訟程序之第二審法院為訴訟費用裁判時，應確定
    其訴訟費用額。查本件第二審訴訟費用額確定為1,500 元，
    又視同上訴人係因法律規定視同上訴，故不應由彼等負擔上
    訴人提起上訴之費用，認由上訴人連帶負擔為當，爰諭知如
    主文第2 項所示。
八、據上論結，本件上訴為無理由，依民事訴訟法第436 條之32
    第1 項、第2 項、第436 條之29第2 款、第449 條第1 項、
    第436 條之19第1 項、第78條、第85條第2 項，判決如主文
    。
中　　華　　民　　國　 110　　年　　12　　月　　8 　　日
                  民事第三庭  審判長法　官　方祥鴻

                                    法　官　王沛元

                                    法　官　黃鈺純
以上正本係照原本作成。
本判決不得上訴。
中　　華　　民　　國　　110 　年　　12　　月　　8 　　日
                                    書記官  施盈如